臺灣高等法院民事判決　　　　　　　　　 93年度上字第899號
上　訴　人
即被上訴人　　乙○○
訴訟代理人　　宋嬅玲律師
被　上訴人　　丁○○
　　　　　　　丙○○
被上訴人即上
訴人兼共同訴
訟代理人　　　甲○○
上列當事人間請求損害賠償事件，上訴人對於中華民國93年8月
31日臺灣桃園地方法院92年度訴字第2171號第一審判決提起上訴
，經本院於中華民國94年7月12日言詞辯論終結，判決如下：
    主  文
上訴人乙○○及甲○○之上訴均駁回。
第二審訴訟費用由上訴人乙○○及甲○○各自負擔。
原判決第二項關於「三和新城社區公共電視無線第六頻道、有線
第十五頻道」部分之記載，應更正為：「三和新城社區○○○○
○道，以有線電視收視者為第15頻道、以公共天線收視者為第6
頻道」。
    事實及理由
一、上訴人即被上訴人乙○○（下稱乙○○）主張：被上訴人即
    上訴人甲○○（下稱甲○○）、被上訴人丁○○（下稱丁○
    ○）為位於桃園縣龍潭鄉宏碁渴望村三和新城社區（下稱三
    和新城社區）第4區住戶，被上訴人丙○○為該社區第14-2
    區住戶，乙○○為該社區第14-3區住戶，丁○○、丙○○先
    後於民國（下同）91年、92年度擔任「三和新城公寓大廈管
    理委員會」（下稱三和新城管委會）主任委員，因乙○○及
    其他社區分區住戶已依法成立分區管理委員會，對於三和新
    城管委會是否為全區（共33區）之管理委員會及全區主任委
    員之選舉方式等事項發生爭議，並對丁○○以三和新城管委
    會主任委員名義於91年間為向乙○○及其他住戶催繳管理費
    所聲請支付命令聲明異議，乙○○為杜爭議，乃於91年11月
    間對丁○○聲請假處分，禁止其行使職權，嗣並提起訴訟由
    原法院中壢簡易庭受理在案。詎甲○○、丁○○二人明知三
    和新城管委會有無向乙○○收取基金、管理費等權利尚有爭
    議，有待法院判決予以釐清，竟基於共同毀損乙○○名譽之
    意圖，由甲○○於91年11月20日持擬妥之文字稿，要求三和
    新城管委會所監督之物業公司管理處人員，在三和新城社區
    內之公共頻道，以有線電視收視者為第15頻道、以公共天線
    收視者為第6頻道，連續播放標題為「作賊的人喊捉賊」之
    公告（下稱系爭「作賊的人喊捉賊」公告），誣指乙○○為
    作賊之人、未繳清基金及管理費、以卑劣方式阻撓社區運作
    、社區安全受威脅等不實內容長達2個月之久，致乙○○之
    人格、名譽受有損害。丁○○為當時管委會主任委員，社區
    ○○○道之播放內容應經其許可始得播放，故丁○○就上開
    侵權行為應與甲○○負連帶賠償責任。又丙○○於92年間擔
    任三和新城管委會主任委員期間，明知前揭爭議仍在訴訟中
    ，竟與甲○○共同基於毀損乙○○名譽之意圖，由甲○○擬
    妥「給芳鄰的一封信－解惑篇」文稿（下稱系爭「給芳鄰的
    一封信」文宣），以「到處陳情拆警衛亭和圍牆、危害社區
    安全；蒐集一堆委託書，不進場開會，使修改社區規約之事
    功虧一簣；故意欺騙誤導大眾；邀龍潭魏議員至桃園縣政府
    ，誤導政府辦事」等不實內容指摘乙○○，並於92年6月15
    日以三和新城管委會之名義，以傳送電子郵件方式傳送予宏
    碁公司員工，並以印製文宣傳單置於警衛室供人取閱之方式
    散佈，致乙○○名譽受損嚴重，是丙○○、甲○○就此侵權
    行為亦應連帶賠償乙○○所受之損害。又乙○○之夫為服務
    宏碁公司數十年之高階主管，夫婦二人自龍潭渴望園區於88
    年興建以來即居住於此，乙○○本於服務精神擔任社區二期
    建築委員會之監督委員，與宏碁公司員工及社區住戶均熟識
    ，且擔任佛教慈濟基金會委員，為人誠懇正直、熱心公益，
    在社會上具有高度評價之身份地位，然因甲○○、丁○○、
    丙○○三人所為上開侵權行為，致乙○○於社區內屢遭議論
    ，甚而不被諒解，乙○○所受精神上損害甚鉅，爰依侵權行
    為之法律關係，請求甲○○、丁○○應連帶給付100萬元，
    甲○○、丙○○應連帶給付100萬元，及均自起訴狀繕本送
    達翌日起算之法定遲延利息；甲○○、丁○○應共同於三和
    新城社區○○○道之有線台第15頻道、無線台第6頻道，以
    全天24小時，每小時播放5次，每次播放畫面為文字固定、
    播放影像停留時間長達1分鐘之方式，刊登「吾等因處理社
    區管理委員會之事務言行不當，致乙○○女士名譽受損，特
    此刊登道歉，甲○○、丁○○」字樣之道歉啟事2個月；甲
    ○○、丙○○應共同於中國時報C1版報頭下（高6.7公分，
    寬4.9公分）、聯合報B1版報頭下（高6.7公分，寬4.9公分
    ）、自由時報第12版報邊（高4公分，寬14公分），刊登「
    本人因處理社區管理委員會之事務言行不當，致乙○○女士
    名譽受損，特此登報道歉。甲○○、丙○○」內容文字之道
    歉啟事1日等語。原審為乙○○一部勝訴、一部敗訴之判決
    ，判命甲○○應給付乙○○5萬元，及自93年1月2日起算之
    法定遲延利息，並應於三和新城社區公共電視無線第6頻道
    、有線第15頻道，以全天24小時、每1小時內播放5次、每次
    播放畫面文字固定、影像停留時間至少1分鐘之方式，播放
    「本人甲○○因處理社區管理委員會之事務言行不當，致乙
    ○○女士名譽受損，特此道歉」之道歉啟事4週，及駁回乙
    ○○其餘請求。乙○○對於其敗訴部分不服，提起上訴，並
    聲明：(一)原判決關於駁回乙○○後開第2項至第6項之裁判廢
    棄。(二)丁○○除應就原判決命甲○○給付5萬元部分負連帶
    給付之責外，丁○○、甲○○應再給付乙○○50萬元，及自
    起訴狀繕本送達翌日起至清償日止，按年息5%計算之利息。
    (三)甲○○、丙○○應連帶給付乙○○100萬元，及自起訴狀
    繕本送達翌日起至清償日止，按年息5%計算之利息。(四)甲○
    ○、丁○○應共同於三和新城社區○○○○○道，以有線電
    視收視者為第15頻道、以公共天線收視者為第6頻道，以全
    天24小時，每小時播放5次，每次播放畫面為文字固定、播
    放影像停留時間長達1分鐘之方式，刊登「吾等因處理社區
    管理委員會之事務言行不當，致乙○○女士名譽受損，特此
    刊登道歉，甲○○、丁○○」字樣之道歉啟事4週。(五)甲○
    ○、丙○○應共同於中國時報C1版報頭下（高6.7公分，寬
    4.9公分）、聯合報B1版報頭下（高6.7公分，寬4.9公分）
    、自由時報第12版報邊（高4公分，寬14公分），刊登「本
    人因處理社區管理委員會之事務言行不當，致乙○○女士名
    譽受損，特此登報道歉。甲○○、丙○○」內容文字之道歉
    啟事1日。(六)願供擔保請准宣告假執行。乙○○對於甲○○
    之上訴則聲明駁回上訴。
二、甲○○、丁○○、丙○○（下稱甲○○等三人）則以：三和
    新城管委會係於88年5月23日經社區內第4、8、14-2、15及
    16 區之區分所有權人決議通過社區規約，依公寓大廈管理
    條例向桃園縣政府報備並取得管理組織報備證明，嗣第14-3
    、17 、14-1區陸續加入參與運作。惟因乙○○要求所屬第
    14-3區應獨立運作，除拒繳管理費及基金外，並對三和新城
    管委會及丁○○提起確認社區管委會職權訴訟。甲○○為三
    和新城社區榮譽顧問及三和新城管委會第3屆代理主任委員
    ，基於社區公共利益，乃於91年11月20日撰寫系爭「做賊的
    人喊捉賊」公告原稿後，交由物業公司人員自91年11月21日
    起至91年11月25日止合計5日，於社區內公共電視頻道播出
    ，丁○○就相關播出經過並不知情。又甲○○係參考坊間一
    般通用俚語，以系爭「做賊的人喊捉賊」公告對於乙○○未
    繳管理費、基金一事提出質疑，且乙○○當時確實聲請假處
    分，欲凍結管委會之運作，並意圖影響其他社區成員拒繳管
    理費，故甲○○於該公告僅就事實為陳述，絕無毀謗乙○○
    之意。又系爭「給芳鄰的一封信」文宣係由甲○○起稿，依
    三和新城管委會決議發表，而電子郵件則係丙○○所發，然
    該文宣中所提均為事實之陳述，應屬言論自由應受保障之範
    圍，故乙○○主張依侵權行為之法律關係請求賠債，應屬無
    據。又縱認甲○○等三人應負損害賠償責任，乙○○請求之
    金額亦顯屬過高，且本件相關事實均發生於社區內，乙○○
    請求登報道歉，並非回復其名譽之必要措施。又倘認乙○○
    之請求有理由，因乙○○曾向自由時報記者陳述三和新城管
    委會佔用公有道路私設警衛室、管理費用帳目不清、管委會
    未經遴選產生等事項，並經登載於該報，然社區警衛室係建
    商所興建，非社區管委會所建，且三和新城管委會之委員均
    係合法遴選產生，可見乙○○所述並不實在，而甲○○等三
    人均曾擔任三和新城管委會之主任委員，因乙○○所為上開
    不實陳述而名譽受損，是亦各得請求乙○○分別賠償100萬
    元，並主張與乙○○本件請求金額抵銷等語。資為抗辯。原
    審就丁○○、丙○○部分為彼等二人勝訴之判決，就甲○○
    部分為其一部勝訴、一部敗訴之判決（詳如前述）。甲○○
    就其敗訴部分提起上訴，聲明：(一)原判決不利於甲○○部分
    廢棄。(二)廢棄部分，乙○○在第一審之訴及其假執行之聲請
    均駁回。甲○○等三人對於乙○○之上訴則聲明：(一)上訴駁
    回。(二)如受不利之判決，願供擔保請准免為假執行宣告。
三、乙○○主張兩造均為三和新城社區住戶，該社區共有33分區
    ，乙○○屬第14-3區，甲○○、丁○○屬第4區，丙○○屬
    第14-2區，丁○○、丙○○先後於91年、92年度擔任三和新
    城管委會主任委員。又甲○○於91年11月20日持系爭「做賊
    的人喊捉賊」公告，於三和新城社區○○○○○道（以有線
    電視收視者為第15頻道，以公共天線收視者為第6頻道）播
    放。嗣甲○○又以系爭「給芳鄰的一封信」文宣，交由丙○
    ○印製成文宣傳單置於三和新城社區警衛亭供人取閱，丙○
    ○並將該文宣內容以電子郵件傳送給宏碁公司部分員工，而
    甲○○則將該文宣張貼於「奇摩雅虎網站渴望村ｅ家族」等
    情，為甲○○等三人所不爭執，並有系爭「做賊的人喊捉賊
    」公告之電視畫面、系爭「給芳鄰的一封信」文宣、網路下
    載會議紀錄等件附卷為證（見原審卷第12至22頁），堪信為
    真正。乙○○主張其因甲○○等三人之上述行為而名譽受損
    之事實，則為甲○○等三人所否認。經查：
  (一)就系爭「做賊的人喊捉賊」公告部分：
  1.查系爭「做賊的人喊捉賊」公告內容為：「一乙○○等向桃
    園地方法院申請強制執行命令，以限制主任委員行使職權一
    事，經管委會於11月19日在法庭上，直接求教法官得知『該
    執行命令未生效力』，現又到處散發前述強制執行命令，此
    行徑可能已構成毀謗罪。二乙○○等在其自己所謂『合法管
    委會』任內，亦未繳清基金及管理費，管委會正以司法途徑
    向其追繳餘款，現竟以此卑劣方式阻撓社區的運作，管委會
    在收到該執行命令後，將依法向法院提出限期起訴申請狀，
    直接以司法途徑解決並追究責任。三三和新城管委會為避免
    不知情的住戶，對此事件造成混淆與誤解，特此公佈澄清！
    P.S：事出緊急，暫停此頻道的廣告訊息至下週一（11月25
    日）上午九時止，未及通知渴望村三期管委會、各社團與在
    此頻道刊登訊息的單位，三和新城管委會在此致最深歉意！
    」，此有該公告在卷可稽（見原審卷第12至14頁）。
  2.查兩造因三和新城管委會是否為三和新城社區全區管理委員
    會一事發生爭執，乙○○並與其他住戶向原法院聲請假處分
    ，禁止丁○○以三和新城管委會主任委員名義行使或指定他
    人代行三和新城社區全區管委會主任委員職權。嗣乙○○又
    與其他住戶以三和新城管委會、丁○○為被告，另案起訴請
    求確認：(一)三和新城管委會非三和新城社區之全區管委會。
    (二)丁○○自91年1月13日起至91年12月31日止無以三和新城
    管委會主任委員之名義行使三和新城社區之全區管理委員會
    主任委員職務之權。案經原法院中壢簡易庭於93年3月31日
    以92年度壢簡字第813號判決駁回乙○○等人之訴等情，有
    原法院民事執行處91年11月8日桃院祺民執全九字第3362號
    執行命令、上開92年度壢簡字第813號判決在卷可稽（見原
    審卷第87、114至120頁）。惟查，乙○○等人所提上開確認
    之訴嗣後雖經判決乙○○等人敗訴，然其於兩造就三和新城
    管委會及丁○○之職權發生爭議時，向法院聲請假處分，核
    屬正當權利之行使。又乙○○縱有於三和新城管委會收受上
    開假處分執行命令前，自行先於三和新城社區內散發該執行
    命令之事實，惟其行為應係在於使三和新城社區其他住戶得
    以知悉該社區有上開爭議事項及假處分執行事件，而據以判
    斷是否參加即將召開之區分所有權人會議，依其情節，尚難
    認有何違法情事。是甲○○以系爭「做賊的人喊捉賊」公告
    指摘乙○○此散發執行命令之行為係「以卑劣方式阻撓社區
    的運作」，自足以使乙○○在社會上之評價受到貶損。
  3.甲○○等三人主張乙○○自89年3月至同年12月、90年4月至
    93年3月間未繳納管理費之事實，並提出三和新城管委會88
    年至93年2月份管理費未繳戶清單為證（見原審卷第63頁）
    。乙○○雖主張其有繳納基金之事實，並提出90年1-3月管
    理費明細表、14-3區收支明細表、存款憑條等件為證（見原
    審卷第165至167頁），然並不否認無繳納管理費之事實（見
    原審卷第161、162頁），是甲○○等三人主張乙○○未繳納
    管理費一節，堪予採信。惟查，兩造就三和新城管委會是否
    為三和新城社區全區管理委員會一事向有爭執，乙○○等人
    並因此與三和新城管委會涉訟，已於前述，是乙○○主張其
    於相關判決確定前，三和新城管委會是否有向乙○○及其他
    分區住戶收取管理費之權限尚未明確，其因而拒絕向該委員
    會繳納管理費，尚非全屬無據。惟甲○○所製作系爭「做賊
    的人喊捉賊」公告，並未敘明乙○○拒繳管理費之緣由，而
    逕指乙○○未繳清基金及管理費，並據以質疑乙○○係「做
    賊的人喊捉賊」，核其情節，已足以使人對乙○○之社會評
    價有所貶損。甲○○雖主張其於系爭「做賊的人喊捉賊」公
    告係使用一般俚語，且以疑問句為標題，並未直指乙○○為
    「賊」等語。惟查，上開公告之標題雖為「做賊的人喊捉賊
    ？」，然觀諸上開公告全文，顯係影射乙○○為該做賊喊捉
    賊之人，是甲○○此部分所辯並不足採。
  4.證人鍾劼堯（即三和新城社區總幹事）證稱：「（系爭『做
    賊的人喊捉賊』公告是否有在社區○○道是播放？）有的，
    91年11月間。詳細日期不清楚，有播放二星期之久」，「（
    何人去播放的？）當時我排休假，聽行政助理說是吳瀚棋先
    生請他打上去播放的」，「（有幾個頻道播放？）第15台播
    放的，只有1台，是社區頻道。只有我們社區才可以看」，
    「（是否全部三和新城社區可以看到？）是的」，「是全天
    24小時播放的。內容是（系爭『做賊的人喊捉賊』公告）之
    內容。播放要經過管委會同意。我有告訴行政助理下次不能
    播放，但是反應後還是再播放」，「是行政助理去反應的。
    向何人反應不清楚。頻道內容大概七、十分會輪播一次，其
    他內容是社區之活動廣告。廣告要經過管委會同意」等語（
    見原審卷第153至155頁）。又證人葉文生證稱：「（是否有
    看到系爭『做賊的人喊捉賊』公告播放之內容？）我有看過
    。在社區頻道上第14至16台之間。在91年年底時，播放時間
    超過1星期以上，是24小時重複不斷之播放。不知道何人所
    播放的」等語（見原審卷第154頁）。證人陳慈姮亦證稱：
    「（是否有看過系爭『做賊的人喊捉賊』公告播放之內容？
    ）有看過，在91沒年年底。在社區頻道上看過。我是周末回
    去住的，第一次回去時有看到，隔了一、二周後回去又有看
    到。播放方式是24小時輪播的」等語（見原審卷第155頁）
    。另證人蔣天群證稱：「（為三和新城社區住戶？）是，我
    假日才會住在三和新城，平常都住在台北市」，「（是否有
    看過系爭『做賊的人喊捉賊』公告電視畫面？）我看過，『
    做賊喊捉賊』先播，大概二、三個月後，才看到『社區安全
    』（即『社區安全受威脅』公告），當時兩個公告夾雜播放
    ，最後只剩下『社區安全』單獨播放。當時11月份有一個區
    分所有權人會議要召開，在這會議之前就播放『做賊喊捉賊
    』，聖誕節前後該公告還有再播放，之後才看過兩個公告夾
    雜播放，確定播放期間時間太久不記得。播放頻道是社區○
    道只有社區的住戶才看得到。到底是哪一個頻道忘記了」等
    語（見本院卷第91頁）。又證人鍾佩珊證稱：「我是90年3
    月間到92年5月19日派駐到三和新城社區，擔任行政工作，
    後來於91年7、8月間擔任副總幹事」，「『做賊喊捉賊』是
    我經手播放，後面的『社區安全』不是我播放，『做賊喊捉
    賊』是甲○○要我播放，他拿一片磁片給我要我放在社區電
    視公告欄，我們社區的電視分兩種，一種是共同天線，一種
    是有線電視，前者的公告欄是第六頻道，後者的公告欄是十
    四或是十五頻道，『做賊喊捉賊』播放期間我不記得，大概
    有二、三個星期，『社區安全』公告跟『做賊喊捉賊』播放
    時間有重疊，因為撤除公告不是我經手，所以不知道播放確
    實時間」等語（見本院卷第92、93頁）。另證人賴季芬亦證
    稱：「我在三和新城社區服務於91年7月到93年4月」，「兩
    份公告都是我經手播放的。『做賊喊捉賊』是誰於何時交給
    我播放，我忘記了，播放時間不記得，何時停播也不記得了
    。『社區安全』也是我經手播放，當時是管委會的委員拿給
    我的，到底是何人拿給我我忘記了，播放時間我也忘記了，
    播放多久也忘記了。是在社區頻道播放，如果是公共天線是
    第六頻道，如果是有線電視是第十五頻道」等語（見本院卷
    第93、94頁）。則綜合上開證詞，所述系爭「做賊的人喊捉
    賊」公告播放期間雖不一致，然堪認至少有2星期以上，是
    甲○○主張該公告播放期間僅5日云云，並不足採信。
  5.依證人蔣天群證稱：「在區分所有權會議前一、二天，甲○
    ○有打電話給我，希望我參加區分所有權會議，我回答可能
    不會去，我有特別問他播放公告的事情，當時我是以指摘的
    語氣質問他，他也很生氣，回答說沒有什麼大不了，我們還
    因此吵起來，我有問他到底是誰要這樣做，他說是管委會的
    決定，我沒有再去問過丁○○、丙○○」等語（見本院卷第
    91、92頁）。又證人鍾佩珊亦證稱：「一般來說如果是委員
    要我們播公告，我們就直接播出，有時候我們會聯絡主委，
    但要看情形。這個公告播出我沒有問過主委。這個公告停播
    不是我經手的」等語（見本院卷第93頁）。另證人賴季芬亦
    證稱：「（播放公告程序如何？）分兩種方式，如果是付費
    廣告向管理中心申請，不需要向管委會或是主委申請，不付
    費的廣告幾乎是主委授意播放，但當時有幾個委員交給我們
    ，我們就直接播放，沒有向主委確認。『社區安全』的公告
    是拿給我就直接播放，沒有向主委確認。『做賊喊捉賊』那
    份公告有無確認，我忘記了」等語（見本院卷第94頁）。此
    外，參諸證人李雅玲證稱：「於93年8月10日由太平洋物業
    管理公司派到該社區（即三和新城社區）服務」，「（播放
    社區公告是否要經過主委同意？）不需要，一般播放的公告
    都是有關社區的訊息，我們就直接播放，如果有疑問的時候
    會去問管理委員，但不一定問主委」等語（見本院卷第95頁
    ）。由上可見，於三和新城社區○○○○○道刊登社區公告
    ，未必均須經三和新城管委會主任委員許可，而負責播放系
    爭「做賊的人喊捉賊」公告之鍾佩珊、賴季芬亦均證稱未曾
    向當時擔任三和新城管委會主任委員之丁○○確認可否播放
    該公告，此外，乙○○亦無法提出確切之證據足以證明丁○
    ○確有參與系爭「做賊的人喊捉賊」公告之播放程序，是乙
    ○○徒以丁○○為三和新城管委會主任委員一節，遽認該公
    告之播放係由丁○○與甲○○共同主導云云，尚不足採。
  6.查「社區安全受威脅公告」之內容為：「一接獲桃園縣龍潭
    鄉（九二）工建字第1051號函，報拆本社區○○路警衛亭。
    二依據此函得知，有住戶反映查報本社區○○路警衛亭為違
    章建築。為維護社區安全，請各位住戶集思廣意提供意見或
    看法，擲交管理中心彙整，呈管委會討論因應方案」，有該
    公告在卷可稽（見原審卷第37頁）。則該公告之目的除廣徵
    社區住戶之意見，以謀求解決社區警衛亭遭人檢舉為違建報
    拆之問題外，既未具體指明檢舉之人為乙○○，亦無任何指
    摘文字，是尚難認該公告之播放有何侵害乙○○名譽之情事
    。
  (二)就系爭「給芳鄰的一封信」文宣部分：
  1.查系爭「給芳鄰的一封信」記載：「．．．社區裡有少部分
    人總以全區管委會不合規約等理由，到處散播謠言，且拒繳
    基金與管理費，乙○○甚至到處陳情要拆警衛亭和圍牆，危
    害我們之社區安全。以下將少數人對三和新城社區有爭議部
    分提出向各位說明：Q1、社區規約內全區管理委員會33分區
    之管理組織體系爭議。．．．唯一解決爭議的方法是大家來
    修改社區規約，以符合現況並杜絕爭議。去年底召開區分所
    有權人會議時本有機會達2/3（區分所有權人），但遭乙○
    ○、黃金珠等收集一堆委託書，卻不進入會場開會而功虧一
    簣．．．Q2、雲貴特區及14-3B區獨立之爭議？．．．於92
    年3月7日至桃園縣政府工務局使管課．．．澄清雲貴特區及
    祥雲14-3B區只是更改名稱，且部分申請更名文件有偽造文
    書的嫌疑，正尋管道與司法途徑處理。另外縣政府從來沒有
    正式文件證明14-3B區可成立單一管理委員會，完全是乙○
    ○等少數人故意欺騙，誤導大眾。2.最近乙○○等邀龍潭魏
    議員至桃園縣政府，在所有關係人未完全到場之下，誤導政
    府辦事人員發給其二年前申請雲貴特區管理委員會證明，但
    該區二年前管理委員會已解散．．．我們已發函要求縣政府
    予以撤銷，並發函至監察院舉發縣政府之失職．．．」（見
    原審卷第17、18頁）。觀其全文，堪認該文宣之目的乃係針
    對三和新城社區部分住戶就該社區全區管理委員會之管理組
    織、雲貴特區及14-3B區獨立、山坡地開發計劃書、管委會
    是否應以溝通方式代替以司法途徑解決問題、基金動用等爭
    議事項為文說明。
  2.查甲○○等三人主張乙○○向桃園縣政府檢舉三和新城社區
    警衛亭為違章建築並報拆之事實，為乙○○所不爭執（見原
    審卷第73頁）；又甲○○等三人主張乙○○有於三和新城社
    區區分所有權人會議前蒐集委託書之事實，並提出會議簽到
    簿為證（見原審卷第89至94頁），均堪信為真正。
  3.查三和新城管委會告發乙○○涉有偽造文書罪嫌，經原法院
    刑事庭調查後認定：(一)三和新城第14-3區住戶於90年5月19
    日14時許，在該社區內，舉行三和新城第14-3區區分所有權
    人會議，會議中經表決可分成二區運作，但必須先確認分成
    二區之適法性，在合法情況下始可分成二區等情，然乙○○
    等人竟於該會議結束後之同日17時許，即召開三和新城祥雲
    B 區管理委員會籌備會，會議決議由乙○○出任祥雲B區管
    理委員會籌備會主任委員，並由乙○○召開祥雲B區第一次
    區分所有權會議。乙○○為能使祥雲B區管理委員會順利成
    立並取得桃園縣政府之報備證明，竟未經上開三和新城第
    14-3 區區分所有權人會議主席吳佩芳、紀錄莊德台之授權
    或同意，於90年5月間某日，在其桃園縣龍潭鄉○○街14 巷
    1號住處，先製作其上無「吳佩芳」署名之「三和新城14-3
    區90年5月份區分所有權人會議」之會議紀錄一份，又接續
    以影印之方式製作相同之會議紀錄四份，所製會議紀錄載有
    ：「本社區分為雙首長制Ａ、Ｂ兩區案。決議：(一)經表決贊
    成Ａ、Ｂ區案計有22票、超過2/3同意通過。(二)Ａ、Ｂ區劃
    分以住戶意願選擇，凡未填意願或未常本社區之住戶暫以劃
    分為Ａ區。(三)於兩日後公告，七天內確定劃分為ＡＢ兩區。
    (四)Ｂ區於七日內要推出新住主委」等不實內容，故意隱匿該
    會議中決議需以合法之情況下始能分Ａ、Ｂ兩區之事實，隨
    即於90年五月間某日將所偽造之會議紀錄先後分別送交該社
    區住戶盧淑霞、秦玉蕙、李振華等人。(二)乙○○明知其僅受
    該社區中之12戶住戶推舉為「祥雲B區管理委員會」主委，
    既非「三和新城14-3區管理委員會」主委，亦非「祥雲A區
    管理委員會」主委，且未經當時「三和新城14-3區管理委員
    會」主委吳佩芳之授權或同意，竟於91年8月9日，在台北縣
    板橋市某不知名之刻印店，利用不知情之店員偽刻「祥雲Ａ
    區管理委員會」之印章一枚，於91年8月12日持「祥雲B區管
    理委員會」印章及上開偽造之「祥雲Ａ區管理委員會」印章
    併同上開偽造之會議紀錄，至桃園縣政府工務課，同時以「
    祥雲A區管理委員會」、「祥雲B區管理委員會」之名義，辦
    理「三和新城14-3區管理委員會」變更為「祥雲Ａ區管理委
    員會」及「祥雲Ｂ區管理委員會」之申請報備事宜，並以「
    祥雲B區管理委員會」主委身分，填寫「祥雲B區管理委員會
    申請報備書」，復未經吳佩芳授權或同意下，以「吳佩芳」
    名義填寫「祥雲Ａ區管理委員會」申請報備書並在其上簽署
    「吳佩芳」及蓋用上開偽造「祥雲A區管理委員會」印章等
    情，而認乙○○犯有連續行使偽造文書罪，並判處乙○○有
    期徒刑三月，緩刑二年確定，此有台灣桃園地方法院檢察署
    檢察官聲請簡易判決處刑書、原法院93年度壢簡字第1120號
    判決、原法院93年度簡上字第367號判決在卷為憑（見原審
    卷第218至221頁，本院卷第54至60、170至174頁）。又桃園
    縣政府固先後於92年5月9日、同年5月19日就三和新城社區
    內雲桂特區及14-1區分別發給公寓大廈管理組織報備證明，
    經三和新城管委會加以爭執後，嗣經桃園縣政府召集會議決
    議撤銷上開雲桂特區及14-1區管理委員會獨立報備案，亦有
    桃園縣政府92年5月9日府工使字第0920092341號函、公寓大
    廈管理組織報備證明、會議紀錄等件在卷為憑（見原審卷第
    96至100頁）。是系爭「給芳鄰的一封信」文宣就此部分有
    關說明內容均屬真正，而非故意捏造不實之事實以詆毀乙○
    ○。
  4.依上所述，系爭「給芳鄰的一封信」文宣乃就三和新城社區
    部分住戶所指各項爭議陳述事實以為說明，所述內容均屬可
    受公評事項，是甲○○、丙○○所為發送該文宣行為，要難
    認有侵害乙○○名譽之情事。
  (三)綜上所述，甲○○撰寫系爭「做賊的人喊捉賊」公告並在三
    和新城社區○○○○道連續播放逾2星期以上，致乙○○名
    譽受損，是乙○○主張甲○○就此部分行為應負侵權行為責
    任，洵屬有據；至於所主張丁○○就系爭「做賊的人喊捉賊
    」公告部分及甲○○、丙○○就系爭「給芳鄰的一封信」文
    宣部分，則不該當於侵害乙○○名譽之要件，是乙○○就此
    部分請求甲○○等三人負侵權行為責任，要屬無據。
四、按不法侵害他人之身體、健康、名譽、自由、信用、隱私、
    貞操，或不法侵害其他人格法益而情節重大者，被害人雖非
    財產上之損害，亦得請求賠償相當之金額；其名譽被侵害者
    ，並得請求為回復名譽之適當處分，民法第195條第1項定有
    明文。又按名譽被侵害者，關於非財產上之損害，加害人雖
    亦負賠償責任，但以相當之金額為限，所謂相當，自應以實
    際加害情形與其名譽影響是否重大，及被害者之身分地位與
    加害人經濟狀況等關係定之（最高法院47年台上字第1221號
    判例意旨參照）。查甲○○將系爭「做賊的人喊捉賊」公告
    於三和新城社區○○○○道連續播放逾2週之久，使社區內
    住戶均得以閱覽該公告內容，自足使乙○○因此精神上遭受
    相當之痛苦，是乙○○依上開規定，請求甲○○賠償其精神
    上所受之損害，並請求以刊登道歉啟事之方式回復其名譽，
    自屬有據。又查，乙○○為家庭主婦，擔任慈濟公德會委員
    ；甲○○為水電工，月薪3 萬元等事實，為兩造所不否認（
    見原審卷156、204頁），堪予採信。爰斟酌兩造之身分、地
    位、經濟狀況，及系爭「做賊的人喊捉賊」公告播放範圍僅
    限於三和新城社區，且該公告內容並非完全出於虛構等一切
    情狀，認乙○○請求甲○○賠償5萬元並加付自起訴狀繕本
    送達翌日即93年1月2日起算之法定遲延利息，另應於三和新
    城社區○○○○○道，以有線電視收視者為第15頻道、以公
    共天線收視者為第6頻道，以全天24小時，每小時播放5次，
    每次播放畫面為文字固定、播放影像停留時間長達1分鐘之
    方式，刊登「本人甲○○因處理社區管理委員會之事務言行
    不當，致乙○○女士名譽受損，特此道歉」字樣之道歉啟事
    4週為適當，其逾此範圍之請求為無理由，不應准許。
五、就甲○○主張抵銷部分：
  (一)依甲○○所提自由時報剪報記載：「．．．據渴望園區二期
    住戶乙○○指出．．．一期管委會佔用公有道路私設警衛室
    ，對二期住戶進出頗多刁難，且管理費用帳目不清。乙○○
    說，一期住戶籌組的管委會幾乎都是宏碁員工，管委會也未
    經過遴選產生，二期住戶質疑管委會合法性因此拒繳管理費
    ．．．一期住戶管委會主委丙○○表示，有關呂姓住戶所述
    其實並不客觀，管委會帳目向來清清楚楚，住戶可在社區○
    路上查明。另外，有關警衛室佔用公有地一事，建商係開工
    前捐地還是完工後捐地給縣府，警衛室如何興建他不是很清
    楚；至於警衛刁難二期住戶因部分住戶拒繳管理費用而沒有
    通行證，警衛對沒有證件住戶當然會仔細檢查，確保住戶安
    全，並無不當」，此有該剪報附卷為憑（見原審卷第36頁）
    。則依上開報導內容，乙○○所指摘對象為三和新城管委會
    ，並未具體指名甲○○，核其情節，尚不足以使該報讀者依
    上開報導內容即對甲○○之社會評價有所貶損，是甲○○主
    張乙○○對該報記者所為上開指述已侵害其名譽一節，尚不
    足採。
  (二)甲○○又主張乙○○之車輛及門窗遭受暴力破壞，乙○○未
    查明事件真象，逕向報章媒體傳述相關行為係社區管委會相
    關人員所為，亦有誹謗甲○○之處，甲○○之名譽亦因而受
    損等語。惟查，依乙○○所提94年2月22日中國時報剪報所
    示（見本院卷第113頁），乙○○就其住宅玻璃遭人以石頭
    砸毀一事，係表示「她立刻追出門外，看到一名戴眼鏡、著
    黑色雨衣胸前有紅色亮光的男子逃逸，她懷疑是社區一名委
    員所為」，僅係陳述其於事發當時所見情節，並未指名其所
    懷疑之人為何，是甲○○據此主張其名譽受損，亦屬無據。
  (三)依上所述，甲○○尚不得請求乙○○負侵權行為損害賠償責
　　任，是其主張以其得請求乙○○賠償之金額與其本件所負賠
    償債務抵銷一節，洵屬無據，不應准許。
六、綜上所述，原審就乙○○本件請求應予准許部分為甲○○敗
    訴之判決，就乙○○之請求不應准許部分為其敗訴之判決，
    均無不合。是乙○○、甲○○各就其敗訴部分指摘原判決為
    不當，分別求予廢棄改判，均為無理由，不應准許。又原判
    決第2項關於命甲○○刊登道歉啟事之電視頻道部分之記載
    並不明確，為杜爭議及避免將來執行困難，爰併予更正，附
    此敘明。
七、據上論結，本件乙○○及甲○○之上訴均為無理由，依民事
    訴訟法第449條第1項、第78條，判決如主文。
中　　華　　民　　國　　94　　年　　7 　　月　　26　　日
　　　　　　　　　民事第四庭審判長法　官  張劍男
　　　　　　　　　　　　　        法　官  蔡芳齡
　　　　　　　　　　　　　　      法　官  彭昭芬
正本係照原本作成。
如不服本判決，應於收受送達後20日內向本院提出上訴書狀，其
未表明上訴理由者，應於提出上訴後20日內向本院補提理由書狀
（均須按他造當事人之人數附繕本）上訴時應提出委任律師或具
有律師資格之人之委任狀；委任有律師資格者，另應附具律師資
格證書及釋明委任人與受任人有民事訴訟法第466條之一第一項
但書或第二項（詳附註）所定關係之釋明文書影本。
中　　華　　民　　國　　94　　年　　7 　　月　　27　　日
　　　　　　　　　　　　　　　　　書記官  丁華平
附註：
民事訴訟法第四百六十六條之一（第一項、第二項）：
對於第二審判決上訴，上訴人應委任律師為訴訟代理人。但上訴
人或其他法定代理人具有律師資格者，不在此限。
上訴人之配偶、三親等內之血親、二親等內之姻親，或上訴人為
法人、中央或地方機關時，其所屬專任人員具有律師資格並經法
院認為適當者，亦得為第三審訴訟代理人。
